臺灣高雄地方法院民事判決　九十年度簡上字第三六九號
　　上　訴　人　乙○○
　　被上訴人　　甲○○
右當事人間請求返還土地事件，上訴人對於中華民國九十年九月二十五日本院旗山簡
易庭九十年度旗簡字第五七號第一審判決提起上訴，本院判決如左：
    主  文
原判決關於命上訴人應將坐落高雄縣旗山鎮○○段九三八之三地號土地上超過如附圖
(二)所示斜線部分，面積貳拾壹平方公尺之地上建物拆除，並將土地返還被上訴人之部
分，暨該部分訴訟費用之裁判，均廢棄。
前開廢棄部分，被上訴人在第一審簡易之訴駁回。
其餘上訴駁回。
第一、二審訴訟費用由上訴人負擔八分之七，餘由被上訴人負擔。
    事實及理由
一、本件被上訴人起訴主張：坐落高雄縣旗山鎮○○段九三八之三地號土地為其所有
    ，上訴人未經被上訴人之同意即占用系爭土地上如附圖(一)所示斜線部分，面積二
    十四平方公尺，搭建豬舍一棟，為此爰依民法第七百六十七條所有權之法律關係
    ，請求上訴人拆除地上物並返還占用土地等語。
二、上訴人則以：系爭土地原係兩造所共有，經分割後各取得二分之一，惟分割後伊
    所得之面積有問題，故伊並非無權占有系爭土地等語資為抗辯。
三、本件原審對於被上訴人之請求判決(一)上訴人應將坐落高雄縣旗山鎮○○段九三八
    之三地號上如附圖(一)所示斜線部分，面積二十四平方公尺之地上建物拆除，將土
    地返還被上訴人。上訴人聲明不服，求為判決(一)原判決廢棄。(二)前項廢棄部分，
    被上訴人在第一審之訴駁回。被上訴人則聲明駁回上訴人之上訴。
四、兩造不爭執之事實：
  (1)坐落高雄縣旗山鎮○○段九三八之三地號土地為被上訴人所有。而如附圖(二)所示
    斜線部分，面積二十一平方公尺之豬舍則為上訴人所有。
  (2)兩造原共有高雄縣旗山鎮○○段九三八號土地，經分割後，因界址有誤，故於九
    十一年三月二十八日在高雄縣旗山地政事務所開協調會，並更正界址。
五、兩造爭執之事項：
    兩造原共有高雄縣旗山鎮○○段九三八地號土地，經分割後，上訴人所分得同段
    九三八之一地號之土地面積是否較土地登記謄本所記載為少？上訴人所有之豬舍
    是否占用到被上訴人所有之九三八之三地號土地？茲就兩造爭點論述如下：
  (1)坐落高雄縣旗山鎮○○段九三八地號土地，面積六百八十一平方公尺，原係兩造
    所共有，嗣經分割，上訴人取得九三八之一地號土地，被上訴人分得九三八之二
    、之三地號土地，惟兩造因分割所得之面積均係三百四十一平方公尺，有土地登
    記謄本在卷可參。又分割時，因分割線有誤，致上訴人所分得之實地面積較土地
    登記謄本所載面積有短少之現象，嗣經高雄縣旗山地政事務所邀集兩造召開協調
    會，並依九十一年三月二十八日九一旗地二字第二０八八號函（會議記錄），更
    正同段九三八之一地號與九三八之三地號間之分割線，向南平移十七公分，自此
    ，兩造因分割土地後所分得之地號土地實地面積即已相等等情，有高雄縣旗山地
    政事務所九十一年五月三十一日旗地二字第０九一０００三七０六號函所附更正
    前、後複丈圖、九十一年十月十五日案件說明在卷足憑，並經證人江俊輝即旗山
    地政事務所經辦人員於本院勘驗現場時陳稱在卷（見本院九十一年七月三十一日
    勘驗筆錄），是依此足認，雖兩造前因分割線有誤，致分割後之實地面積有與登
    記謄本不符合之處，惟既經兩造與旗山地政事務所開立協調會，並經更正分割線
    後，使實地面積與土地登記謄本上所載之面積相符，則上訴人仍主張所分得之土
    地面積有短少之現象，即不足採。
  (2)再被上訴人所有原坐落在高雄縣旗山鎮○○段九三八地號上之建物，於分割後，
    經高雄縣旗山地政事務所依更正後之分割線測量結果，除有部分坐落在同段九三
    八之一地號上，尚有二十一平方公尺之面積坐落在被上訴人所有之同段九三八之
    三地號土地上，此有高雄縣旗山地政事務所九十一年八月二日旗地二字第０九一
    ０００五四五五號函所附複丈成果圖附卷可稽，是依此足認上訴人所有之建物有
    占用到被上訴人所有之土地甚明，上訴人辯稱並未占用到被上訴人所有之土地云
    云，無可採信。
六、按所有人對於無權占有或侵奪其所有物者，得請求返還之；對於妨害其所有權者
    ，得請求除去之；有妨害其所有權之虞者，得請求防止之，民法第七百六十七條
    定有明文。查坐落高雄縣旗山鎮○○段九三八之三地號土地，既為被上訴人所有
    ，有土地登記謄本一份在卷可稽，而上訴人所有之建物－豬舍，又占用到被上訴
    人所有之上揭土地如附圖(二)所示斜線部分面積二十一平方公尺，且無合法占用之
    權源，故被上訴人本於所有權人之地位，請求上訴人拆除系爭土地上之地上物，
    並將土地返還被上訴人，於法自無不合。
七、綜上所述，上訴人既無權占用被上訴人所有如附圖(二)所示斜線部分面積二十一平
    方公尺之土地，從而，被上訴人依據民法第七百六十七條物上請求權，請求上訴
    人就此一無權占有之部分拆屋還地，洵屬有據，應予准許；被上訴人逾此部分之
    請求，核屬無據，應予駁回。原審就上開應准許部分為被上訴人勝訴之判決，核
    無不合，上訴意旨指摘不當，求為廢棄改判，為無理由，應予駁回。至原判決就
    上開不應准許部分，為上訴人敗訴之判決，則有未洽，上訴意旨指摘原判決此部
    分不當，求予廢棄改判，為有理由，應由本院予以廢棄，並改判如主文第二項所
    示。
八、據上論結，本件上訴為一部有理由，一部無理由，依民事訴訟法第四百三十六條
    之一第三項、第四百四十九條第一項、第四百五十條、第七十九條但書，判決如
    主文。
中　　　華　　　民　　　國　　九十一　　年　　　十一　　　月　　 四　　 日
                              臺灣高雄地方法院民事第一庭
~B審判長法官　楊富強
~B法　　　官　李勝琛
~B法　　　官　楊國祥
右為正本係照原本作成。
本判決不得上訴。
中　　　華　　　民　　　國　　九十一　　年　　　十一　　　月　 　四　　 日
~B法院書記官　蔡雅萍
